【裁判字號】    97,重訴,254
【裁判日期】    990728
【裁判案由】    侵權行為損害賠償
【裁判全文】
臺灣臺南地方法院民事判決             97年度重訴字第254號
原      告  大嘉發餐廳股份有限公司
法定代理人  甲○○
訴訟代理人  郭家祺律師
被      告  大潤發流通事業股份有限公司
法定代理人  乙○○
訴訟代理人  蔡東賢律師
訴訟代理人  戴仲懋律師
複代理人    張容綺律師
上列當事人間請求侵權行為損害賠償事件，於民國99年7 月14日
辯論終結，本院判決如下：
    主      文
被告應給付原告新臺幣柒拾陸萬貳仟零捌拾肆元，及自民國九十
七年十月二十八日起至清償日止，按週年利率百分之五計算之利
息。
原告其餘之訴駁回。
訴訟費用由被告負擔新台幣柒仟壹佰捌拾肆元，由原告負擔新台
幣捌萬貳仟陸佰壹拾玖元。
本判決原告勝訴部分於原告以新臺幣貳拾陸萬元供擔保後，得假
執行；但被告如以新臺幣柒拾陸萬貳仟零捌拾肆元或等值之銀行
可轉讓定存單為原告預供擔保後，得免為假執行。
原告其餘假執行之聲請駁回。
    事實及理由
一、按當事人得以合意定第一審管轄法院。但以關於由一定法律
    關係而生之訴訟為限。民事訴訟法第24條第1 項定有明文。
    故當事人兩造以合意定第一審管轄法院者，如具備法定要件
    ，當事人及法院均應受其拘束，且關於合意管轄之規定，除
    專屬管轄外，得排斥其他審判籍而優先適用。經查原告主張
    被告與原告之前身即大嘉發餐廳股份有限公司（下稱大嘉發
    公司）籌備處於民國96年2 月1 日簽訂租賃契約書，依租賃
    契約第1 條約定，被告出租其位於臺南市○○路42號4 樓，
    面積約1,200 坪之商場予大嘉發公司籌備處，惟被告未依約
    交付租賃物，致原告受有損害共新台幣（下同）8,965,878
    元，而訴請被告賠償原告之損害等情，原告請求所依據之租
    賃契約約定：「：：15. 適用法律：本合約有關事項應適用
    中華民國法律之規定。倘因本約定或其相關事項涉訟時，應
    以台南地方法院為管轄法院。：：」等語，有原告提出之租
    賃契約書1 件在卷可稽，依前開規定，本院對被告自有管轄
    權，合先敘明。
二、原告主張被告與原告之前身大嘉發公司籌備處於96年2 月1
    日簽訂租賃契約，由被告出租其位於臺南市○○路42號4 樓
    ，面積約1,200 坪之商場（下稱系爭租賃物）予大嘉發公司
    籌備處，嗣大嘉發公司籌備處於同年3 月22日由經濟部核准
    設立登記為原告公司。兩造之租賃契約於簽署時已經成立，
    並不因原告尚未交付押租金與租金而影響租賃契約之成立或
    生效。惟因被告迄今仍未能交付符合設置餐廳之消防安全設
    備檢驗合格之場地給原告，故原告尚未實際營業，自無支付
    租金之義務。又因簽約當時，原告尚在辦理公司設立登記中
    ，無法以公司名義申請使用票據，故後來被告同意原告在開
    始實際營業前交付押租金新台幣（下同）36萬元即可。原告
    於98年4 月24日以台南一支西門路郵局第109 號存證信函，
    依被告於同年月20日委託律師來函意旨支付以丙○○為發票
    人，發票日為同年月24日，受款人為被告，面額36萬元之日
    盛國際商業銀行（下稱日盛銀行）台南分行禁止背書轉讓支
    票（下稱押租金支票），被告已於同年月27日收到押租金支
    票，故被告主張同時履行抗辯拒絕交付系爭租賃物，顯無法
    律上之理由，則被告又於同年月29日委託律師發函表示表示
    大嘉發公司籌備處未繳交系爭租金及押租金，並請求大嘉發
    公司籌備處繳交押租金及自96年7 月1 日起之租金，否則雙
    方合約即行終止云云，顯與事實不符，亦不生合法終止租賃
    契約之效力，反可證明被告沒有履約之誠意及拒絕繼續履約
    之事實。被告安平分公司以98年5 月6 日內湖江南郵局第01
    413 號存證信函退回押租金支票，顯是拒絕受領依被告指示
    提出之押租金，被告已構成受領遲延，原告並無給付遲延或
    不給付之情形。原告亦於同年5 月7 日委託律師發函通知被
    告可以隨時來領取押租金支票，若被告不願收受押租金支票
    ，則請被告提供指定帳戶，原告將由負責人甲○○將款項匯
    入，但被告至今仍未提供指定帳戶以配合受領款項。而系爭
    租賃契約第16條第1 項約定：被告提供原告使用之場地，應
    由被告設置具備符合原告設置餐廳所需依法令規定所必要之
    消防安全設備，被告並應先通過政府機關檢驗合格後，供原
    告進行後續之裝潢，日後有關消防安全設備有須維護、修繕
    補正時，均由被告負責並負擔費用。原告簽約後立即委託得
    利室內裝修設計有限公司（下稱得利公司）進行裝潢工程之
    設計，並於96年5 月1 日簽訂室內設計委託契約書、於同年
    4 月18日簽訂廚房設備合約、同年4 月簽訂洗碗設備採購合
    約，另外關於採購餐具、碗盤、桌椅、燈飾、電腦設備、軟
    體、員工服裝設計、平面設計、所需人員之招募均已大致就
    緒完成或已約定。兩造於96年3 月20日在被告安平店3 樓舉
    行工程協調會，被告向原告說明稱被告應再新設置3 座逃生
    梯才能符合設置餐廳之建築消防安全規定，因此兩造當場確
    認工程進度與營業時程為：被告之工程處應在4 月初進場施
    工，完成新設逃生梯、內部隔間工程及相關作業，以提供原
    告於5 月初進場施工裝潢，原告裝潢施工預計60天，於農曆
    7 月前完成試賣，當時並附帶確定被告之工程處預計在6 月
    2 日前完成消防改善結案，原告基於上開協調結論，亦要求
    得利公司就新增3 座逃生梯後所衍生裝潢工程須配合變更之
    部分重新設計，設計圖業已在3 月底完成。詎於96年4 月初
    ，原告發現被告未依前開協調結論進行，故原告之董事兼經
    理人丙○○屢次催告被告趕快進場施工，且於同年4 月20日
    由被告工程處洪經理以電話通知丙○○逃生梯位置須再變更
    ，後丙○○發現被告提出之廣丞建築師事務所設計之平面配
    置圖竟新增16座逃生梯，經丙○○向臺南市政府工務局建築
    管理課（下稱建管課）查詢，才發現被告並未將新設16座逃
    生梯之設計向市政府申請變更。被告所提臺南市政府96年7
    月18日函，並不足以證明被告之給付遲延係不可歸責，況被
    告早在同年5 月份告訴原告須增設16座逃生梯施工約需1 年
    。被告最遲應在96年5 月初最後1 日即5 月10日將系爭租賃
    物交付原告，故自同年月11日起被告已構成給付遲延。然被
    告迄今仍未將系爭租賃物交付原告進行裝潢，已構成債務不
    履行、給付遲延及違約，造成原告之重大損害。而原告因被
    告給付遲延受有支出各項花費高達3,965,878 元，其中薪資
    、勞健保費、郵電費乃是維持公司運作之必要開銷，另95年
    11月15日總經理出差至廣州、上海之旅費42,881元、96年3
    月30日總經理出差至大陸之旅費44,779元，因為總經理丙○
    ○去大陸準備採買餐具、桌椅、飾品等營業設備而到當地工
    廠挑選、比價，故屬必要支出。丙○○曾長期擔任臺南市知
    名唐莊粵菜海鮮小吃館（下稱唐莊小吃館）之總經理，故原
    告股東同意給予丙○○每月15萬元薪資，且原告仍存希望經
    營大嘉發餐廳，故給付薪資予丙○○亦屬合理支出。丙○○
    之勞保投保薪資雖只有19,200元，但顯低報，一般中小企業
    都有低報勞保投保薪資之慣例，不足以投保薪資作為認定丙
    ○○薪資之依據。又丙○○在98年7 月1 日將勞保從原告轉
    出而投保在晟大食品股份有限公司（下稱晟大公司）名義下
    ，乃因原告起訴後已預見被告不可能履約，故為節省成本才
    將勞保轉出，寄保到友人經營之晟大公司，況原告的現金簿
    只記錄到97年8 月而已。原告亦已支出系爭租賃物之裝潢設
    計與施工之監造費用54萬元給得利公司，而裝潢未施作之原
    因不可歸責於得利公司，被告辯稱原告應與得利公司解約並
    索回已付款項云云，顯然於法不合。至於兩造簽約前原告支
    出之費用，都與籌備公司及準備開辦營業有關，與簽約後之
    各項支出具有連貫性，亦應列入原告之損害。另唐莊小吃館
    於89年度總營業額為100,875,645 元，營業淨利為10,220,9
    10元，原告餐廳規模大於唐莊小吃館，且地點、交通與停車
    位數量更勝於唐莊小吃館，原告亦聘任唐莊小吃館之總經理
    丙○○為總經理，若被告如期將系爭租賃物交付原告營業，
    則依一般同等規模餐廳營業情形及原告已定之計畫、設備，
    1 年營業額可達1 億元，淨利達1,503 萬元，被告給付遲延
    已超過1 年，原告所失利益至少逾1,503 萬元，故原告只請
    求500 萬元之所失利益，應屬適當。被告對系爭租賃物之相
    關設施、配備、原始設計知之最詳，且以被告之企業規模，
    在正式簽約前對於應如何改善其消防安全設備以符合設置餐
    廳之法令規定應已詳細評估並已有腹案，故被告承諾交付系
    爭租賃物之期限應負絕對責任，被告之遲延純屬可歸責於被
    告之事由，理應負損害賠償責任，被告自無於96年5 月22日
    及同年7 月16日發函要求無可歸責之原告辦理退租之理，原
    告並無必要主動終止、解約或要求退租，亦無必要告知被告
    願承擔風險續租，故被告遲延給付，原告並無過失。為此原
    告依民法第229 條第1 項、第231 條第1 項、第216 條第2
    項規定提起本件訴訟等語。並聲明：（一）被告應給付原告
    8,965,878 元，及自起訴狀繕本送達翌日起至清償日止按週
    年利率百分之5 計算之利息。（二）原告願供擔保請准宣告
    假執行。
三、被告則以依系爭租賃契約第6 條規定，兩造已特別約定押租
    金為契約之要素，因此承租人必須於簽訂系爭租賃契約時同
    時繳交押租金36萬元，契約方屬成立或生效，此乃民間習慣
    ，無押租金則出租人無須受契約拘束。至少在承租人未繳付
    押租金時，亦可生同時履行抗辯之效果，則承租人無權請求
    交付租賃物，亦不得主張出租人賠償因不能使用而生利益之
    損害，被告自無給付遲延之問題。原告於96年3 月22日辦理
    公司設立登記後，遲未依系爭租賃契約第6 條約定給付押租
    金給被告，被告曾於98年4 月20日發函催告原告應於文到5
    日內繳交系爭押租金及租金，原告雖主張寄發押租金支票，
    然丙○○並非當初代表原告與被告簽約之人，該支票是否為
    承租人所指示簽發及交付？得否兌現均屬未明，被告亦未同
    意以支票代現金之支付，且其未包含每月18萬元租金，故押
    租金支票已經退回。被告復於同年月29日發函再次催告原告
    於5 日內繳交，逾期未繳交即以該函作為終止租賃契約之表
    示，原告收到函文後仍未依約於期限內繳交押租金及租金，
    故系爭租賃契約已於98年5 月4 日終止，則終止後原告所有
    行為均與被告無關，原告於系爭租賃契約終止後發函通知被
    告領取押租金支票，被告並無受領義務，自無受領遲延問題
    。而兩造於簽約時明知實際開始營業時間可能因其他因素而
    延後，嗣被告因主管機關告知需增設更多逃生梯而拉長施工
    期間，亦立即於96年5 月22日發函告知原告施工期間將延長
    1 年，並表示如原告不願等候願配合辦理退租事宜，若其不
    願辦理退租應視為其已自己願意承擔相關期間之風險，原告
    並未表明要退租，自屬已願自行承擔施工期間風險，則原告
    自無請求交付系爭租賃物之權，被告亦無給付遲延。即便認
    為被告構成給付遲延，實係因系爭租賃契約簽訂後，被告委
    託建築師向臺南市政府建管課申請系爭租賃物變更使用執照
    為餐廳時，建管課指示被告應增設更多逃生梯，被告原本僅
    需設置3 座逃生梯，增設更多逃生梯已超出兩造簽訂契約後
    歷次開會討論施工進度之內容，非兩造訂約當時所能預見，
    係屬情事變更及不可抗力事由，依民法第230 條規定，此為
    不可歸責於被告之事由致未能給付，因此被告不負給付遲延
    之賠償責任。證人丙○○之證詞有利於原告之部分不可採信
    ，且原告的正式員工只有丙○○，被告在原告設立前之95年
    間就有給原告辦公室，直到96年5 月份通知原告另覓地營業
    否則要自負風險時才停止，原告撤離後是在丙○○家中做一
    些聯繫，支出約每個月幾千元，顯然原告從未進行營業，原
    告主張之各項支出花費及營業損失云云並不實在。丙○○擔
    任唐莊小吃館總經理需加上獎金才會有十來萬元，可知丙○
    ○證稱其每月薪資15萬元云云，亦屬不實。又依勞工保險局
    （下稱勞保局）函覆之資料，顯示丙○○任職原告期間之投
    保薪資為19,200元，且自98年7 月1 日起變為晟大公司員工
    ，顯見丙○○證稱其薪資每月15萬元云云，根本不實，原告
    自98年7 月1 日後更不可能支付丙○○薪資。原告提出之大
    嘉發餐廳預估損益表僅為片面製作之私文書，不具證明力，
    原告實際經營餐廳後究竟能否依其預估獲利，無法單憑該預
    估損益表確認其客觀可得之利益，自不足證明原告有何所失
    利益。原告另以其他餐飲業之獲利作為原告亦有獲取相同利
    益之依據，顯然欠缺客觀之確定性。原告對於唐莊小吃館如
    何能與大嘉發餐廳相同獲利並未舉證，故原告提出之唐莊小
    吃館89年度損益比較表亦無法作為原告實際經營餐廳後獲利
    之憑證。原告所提出之各項花費支出均為丙○○之個人支票
    ，與原告主張其支出者已有不符。原告提出之現金簿顯示在
    96年1 月7 日前已預付設計費24萬元云云，亦有矛盾。再者
    原告所謂96年度請款單之契約與原告所謂室內設計委託契約
    書之內容明顯不同，亦與證人丙○○之證述不符，顯然室內
    設計委託契約書係事後編造，遑論其上並無日期實屬不可置
    信。原告所謂得利公司之收據亦與證人丙○○陳證不符，且
    未載有日期，應屬事後編造，況得利公司焉可能不開發票，
    原告所言均與常情不符。又經於99年2 月10日庭訊檢視丙○
    ○提出之所謂設計圖，均只為大概之圖，根本未包含細部設
    計圖及施工圖，顯然只是初步設計圖，則本件工程既未施作
    ，原告又主張非其原因致未施作，依常情理應會解除契約索
    回已付款項，原告竟未解約，顯與常情有違。丙○○簽發之
    2 紙支票背面僅註記提示銀行帳號，並無提示人之姓名或帳
    號所有人之名稱，加以兩張押租金支票之提示銀行帳號並不
    相同，並無法認定該24萬元支票確係給付給戴桂盛。被告否
    認原告提出之各項花費支出之真正，且其支出既是公司辦理
    業務之開銷，性質上即屬經營公司之開支而非損害，無論被
    告是否交付系爭租賃物，原告仍然會產生該開支，不能認與
    被告未交付系爭租賃物間有因果關係。原告在96年2 月前之
    花費則為原告自願花費，與所謂遲延並無因果關係，亦不得
    請求被告賠償。被告先於96年5 月22日發函告知原告發生主
    管機關要求需增設更多逃生梯等情後，復於同年7 月16日再
    次發函詢問原告是否辦理後續相關退租事宜，否則應視為其
    已自願承擔相關施工期間之風險，不得再向被告為任何請求
    ，依通常情形，承租人理應會向出租人表示願意承擔風險續
    租，或是退租另覓他處營業，以避免損失，然原告不但不予
    理會被告之前開函文，事隔1 年後，突然於97年10月3 日提
    起本件訴訟要求被告賠償，顯與常情有違，應由原告舉證。
    因此原告之請求確有違反誠信原則，至少原告亦違反減少損
    害之義務，原告就損害之擴大實與有過失而應減免被告責任
    等語資為抗辯。並聲明：（一）駁回原告之訴。（二）如受
    不利判決，被告願以現金或等額之銀行可轉讓定存單供擔保
    ，請准宣告免為假執行。
四、兩造不爭執之事實：
（一）被告與大嘉發公司籌備處於96年2 月1 日簽訂租賃契約，
      租賃標的依租賃契約第1 條約定設櫃位置與範圍：「甲方
      （即被告，下同）同意出租甲方經營之商場住址：臺南市
      ○○路42號4 樓，面積約1,200 坪，以圖面為主，如附件
      (1)平面配置圖。」。合約有效期間依租賃契約第2.1 條約
      定：「自西元2007年營業日（預計為97年7 月1 日）起至
      西元2015年6 月30日止，為設櫃期間，期滿本約自動失效
      。以實際營業日為租金起算日。」。租金依租賃契約第5
      條約定：「乙方（即原告，下同）自承租日起，每個月支
      付甲方租金18萬元整。乙方須於簽約時，開立本年度租期
      之租金支票付款給甲方，並於每月1 日兌現，甲方於收款
      時開立發票給乙方。」。押租金依租賃契約第6 條約定：
      「乙方應於訂約同時交付甲方36萬元正，作為遵守合約所
      定條款之保證金。」。
（二）大嘉發公司籌備處於96年3 月22日由經濟部核准設立登記
      ，公司設立登記完成後之名稱為大嘉發餐廳股份有限公司
      即原告。
五、兩造爭執之事項在於（一）系爭租賃契約是否已經被告於98
    年4 月29日發函限期繳交系爭押租金及租金之期限末日即同
    年5 月4 日而終止？（二）被告是否構成給付遲延之債務不
    履行？如有，應自何時起負給付遲延之責任？（三）原告所
    稱之各項花費之現金損失及所失利益是否屬於損害？與原告
    所稱之被告給付遲延行為間，是否有因果關係？如有，其金
    額為多少？（四）原告就其所稱之損害，是否與有過失？茲
    敘述如下：
（一）經查系爭租賃契約第6 條固約定原告應於訂約同時交付被
      告36萬元之押租金作為遵守合約所定條款之保證金，惟系
      爭租賃契約並未約定原告未繳納系爭押租金可作為被告終
      止系爭租賃契約之情事，亦未將原告繳納系爭押租金作為
      系爭租賃契約生效之停止條件乙節，有原告提出而被告自
      承真實之租賃契約書1 件在卷可稽，足見依兩造之約定，
      原告繳付系爭押租金與否並不影響系爭租賃契約之成立及
      效力。又依民法第421 條規定稱租賃者，謂當事人約定，
      一方以物租與他方使用，他方支付租金之契約，且民法第
      二編第五節租賃規定，亦無租賃契約必須交付押租金始能
      成立或生效之規定，可知租賃契約並非要物契約，只要當
      事人約定即生效力。兩造既已簽訂系爭租賃契約，堪認系
      爭租賃契約已經對兩造成立及生效，則原告於簽約當時雖
      未同時交付36萬元之押租金予被告，衡情亦僅屬被告得請
      求原告給付之問題，難認影響系爭租賃契約之成立或生效
      。被告辯稱依系爭租賃契約第6 條約定及民間習慣，原告
      未於訂約時繳交押租金，被告可不受系爭租賃契約之拘束
      云云，要無可採。
（二）次查被告於98年4 月20日委託理律法律事務所發函通知大
      嘉發公司籌備處於文到5 日內，依系爭租賃契約第5 條、
      第6 條規定，繳納自96年7 月1 日起之系爭租金及押租金
      。嗣原告委託郭家祺律師於98年4 月24日寄發存證信函表
      明因被告尚未交付符合設置餐廳之消防安全設備檢驗合格
      之場地給原告，故原告尚未能實際營業，因此租金尚不須
      支付，將待被告依契約規定將場所交付原告實際經營後再
      支付租金，原告並隨函檢送押租金支票予被告，被告於同
      年月28日收受原告此存證信函及押租金支票。被告又於同
      年月29日委託理律法律事務所發函通知大嘉發公司籌備處
      ，表明大嘉發公司籌備處未依被告於同年月20日函文繳交
      系爭租金及押租金，故再次發函通知大嘉發公司籌備處於
      文到5 日內繳交系爭租金及押租金，否則系爭租賃契約即
      行終止，並以此函為終止之意思表示，不再另以書面通知
      。被告另於同年5 月6 日自行寄發存證信函予原告，表明
      郭家祺律師是否有權代表大嘉發公司籌備處已有未明，且
      被告亦不認識押租金支票之發票人丙○○，並否認郭家祺
      律師前開存證信函之內容，且以被告不收來路不明之物為
      由，而將押租金支票寄還原告。原告乃再委託郭家祺律師
      於同年5 月7 日發函通知被告及理律法律事務所蔡東賢律
      師，表明原告檢送之押租金支票業經被告之安平分公司收
      受但遭退回，因此被告已構成受領遲延，為恐押租金支票
      寄來寄去遺失，故被告可以隨時來領取押租金支票，若被
      告不願收受押租金支票，則請被告提供指定帳戶，原告將
      由負責人甲○○匯入被告指定帳戶，若被告願意收受押租
      金支票，亦請來函告知等情，被告台北總公司及安平分公
      司與蔡東賢律師均於同年月8 日收受此郭家祺律師函等情
      ，有原告提出之理律法律事務所函、存證信函各2 件、郭
      家祺律師函、押租金支票各1 件、台灣郵政掛號郵件收件
      回執5 件附卷足憑，且為被告所不爭執，足見原告已依被
      告98年4 月20日委託理律法律事務所寄發之函文繳納押租
      金支票予被告。雖被告辯稱押租金支票非簽約之原告代表
      人所簽發，是否為承租人指示簽發及交付？可否兌現均屬
      未明，被告亦未同意以支票代現金之支付，且未包括每月
      18萬元租金，故押租金支票已經退回云云，惟原告依被告
      於98年4 月20日函文催告繳交押租金支票當時，本件訴訟
      已經進行半年，郭家祺律師亦為原告委託之本件訴訟代理
      人，理律法律事務所及蔡東賢律師亦為被告委託之本件訴
      訟代理人，則被告及其訴訟代理人對於郭家祺律師有權代
      表原告，及原告即為大嘉發公司籌備處設立登記後之公司
      等情，自屬知之甚詳，是被告前開檢還押租金支票之存證
      信函所示內容，顯然不實。又兩造於系爭租賃契約第6條
      既未約定原告僅得以現金繳付押租金，則原告以押租金支
      票繳付系爭押租金，亦難認有何違反兩造之約定。再者系
      爭租賃契約第2.1 條既約定以實際營業日為租金起算，而
      被告迄未交付系爭租賃物予原告裝潢及營業乙節，既經被
      告自承屬實，可見原告尚無給付租金之義務，原告此部分
      之主張要屬可採，則原告於前開存證信函及郭家祺律師函
      表明將待被告交付符合約定之系爭租賃物後始支付系爭租
      金等語，自屬與法有據，被告前開函文催告原告或大嘉發
      公司籌備處繳交系爭租金，難認正當。是被告所辯前開事
      由均不得作為拒收押租金支票之事由，堪認被告受領系爭
      押租金確有原告主張之遲延情事，被告辯稱原告違反系爭
      租賃契約第6 條約定未給付系爭押租金，亦未給付租金而
      構成違約情事，被告得終止系爭租賃契約云云，均屬無稽
      ，要無可採。是被告前開終止系爭租賃契約之意思表示自
      因無據而不生終止契約之效力，被告辯稱系爭租賃契約已
      經被告於98年4 月29日發函限期繳交押租金及各期租金之
      期限末日即同年5 月4 日而終止云云，並不可取。
（三）又查系爭租賃契約第16條約定：「16.1消防安全設備：甲
      方提供乙方使用之場地，應由甲方設置具備符合乙方設置
      餐廳所需依法令規定所必要之消防安全設備，甲方並應先
      通過政府機關檢驗合格後，供乙方進行後續之裝潢，日後
      有關消防安全設備有須維護修繕補正時，均由甲方負責並
      負擔費用。：：：」等語，有系爭租賃契約書1 件附卷可
      查，且為被告所不爭執，足見兩造簽約當時，被告已認知
      伊提供之系爭租賃物應由被告設置具備符合原告設置餐廳
      所需依法令規定所必要之消防安全設備，被告並負有使該
      消防安全設備通過政府機關檢驗合格之義務。被告既明知
      伊需依法令規定設置餐廳所必要之消防安全設備，則被告
      對於系爭租賃物應設置多少逃生梯始能符合設置餐廳之法
      令規定，當為被告明知或經詢問專家或探詢法令後可得而
      知。再者兩造簽訂系爭租賃契約後，曾於96年3 月20日在
      被告安平分公司招開工程協調會，會中確認被告之工程處
      提供新增樓梯位置示意圖，預計於同年4 月初進場，完成
      新設逃生梯，內部隔間工程及相關作業。原告則於同年5
      月初進場施工，預計60天，農曆7 月前完成試賣。兩造對
      應窗口，被告為庶務：張恆榮、工程：楊履勤、安平店：
      吳燕烈；原告為丙○○、得利公司戴先生等情，亦有原告
      提出知安平店3F大嘉發專櫃工程協調會紀錄1 件存卷可憑
      ，復為被告所不爭執，足見兩造已認知並約定被告應於96
      年5 月初提供符合雙方約定設置消防安全設備之系爭租賃
      物，讓原告可以進場施作裝潢工程並在農曆7 月前完成試
      賣，被告當時亦明知原告已委託得利公司設計裝潢系爭租
      賃物，故將得利公司的戴先生亦作為與被告對應聯繫之窗
      口。而臺南市政府於96年7 月18日發函通知被告委託林恩
      旭建築師所申請辦理變更使用執照為餐廳、電子遊戲場乙
      案，因變更後建築物部分現況核與建築技術規則等法令不
      符乙節，亦有被告提出之臺南市政府函1 件存卷可按，可
      知係被告之變更使用執照申請案不符合建築技術規則之規
      定而遭臺南市政府駁回，並非被告設置系爭租賃物所必要
      消防安全設備之法令規定有嗣後變更之情事，是單從臺南
      市政府前開函文，亦無從認定被告有何不可歸責之情事變
      更事由。被告以前開臺南市政府函文，辯稱兩造簽約時明
      知實際開始營業時間可能因其他因素而延後，被告原僅需
      設置3 座逃生梯，但臺南市政府建管課嗣後指示被告應增
      設更多逃生梯，非兩造訂約當時所能預見，係屬情事變更
      及不可抗力事由，依民法第230 條規定，乃不可歸責於被
      告之事由致未能給付云云，自無可採。
（四）系爭租賃契約並未因原告未於簽約同時繳付系爭押租金及
      租金而不成立或失效，被告於98年4 月29日發函於同年5
      月4 日終止系爭租賃契約乃屬無據，兩造仍應受系爭租賃
      契約之拘束之情，已如前述，則被告自有依約於期限內交
      付符合約定之系爭租賃物予原告之義務。被告雖辯稱原告
      未繳付系爭押租金及租金，被告可主張同時履行抗辯，原
      告無權請求交付系爭租賃物，被告並無給付遲延之責任云
      云。然依民法第440 條有關租金支付遲延之效力規定，可
      知租賃物為房屋者，遲付租金之總額必須達於2 個月之租
      額，出租人始可於定期催告承租人繳付租金期滿後終止租
      賃契約，顯見承租人未付租金乃屬出租人得催告給付及終
      止租賃契約之事由，承租人之交付租金與出租人之交付租
      賃物並非立於對待給付之關係，是被告辯稱伊可主張同時
      履行抗辯，原告無權請求伊交付系爭租賃物，故被告無給
      付遲延之問題云云，仍無可採。再查原告因被告未依約於
      96年5 月初提供符合約定消防安全設備之系爭租賃物，乃
      於同年5 月14日委託郭家祺律師發函通知被告及安平分公
      司，表明因被告尚未依約進場施工，致未能將系爭租賃物
      交付原告進行裝潢，已構成債務不履行、給付遲延及違約
      ，且造成原告之重大損害，故限期被告於函到1 週內完成
      消防安全設備、內部隔間工程及相關作業，將現場交付原
      告進行裝潢施工，倘若逾期，原告將依法解除契約並請求
      損害賠償等語。被告收受該郭家祺律師函後，即於同年月
      22日函覆郭家祺律師，表示：「：：三、經查本分公司台
      南市○○路42號商場欲設置餐廳，經向市政府相關單位洽
      詢，確需增設比預期更多之逃生梯，且施工約需1 年，此
      非本分公司所樂於見到，但此為政府法令規定，本分公司
      不得不遵守。若貴律師之當事人確為租約之權利人，其若
      不願等候，請其立刻通知本分公司並立即另找他處設置餐
      廳，本分公司於收到通知後，將立即處理相關退租事宜。
      」等語。原告嗣則委託郭家祺律師於同年6 月13日函覆被
      告，表示原告至今並未見被告有任何施工之動作，乃請被
      告速提出施工計畫書，以供原告參酌評估如何處理後續事
      宜等語。被告因此再於同年7 月16日函覆郭家祺律師，除
      重申被告前於96年5 月22日函文意旨，並表示請郭家祺律
      師再轉知當事人，若其為租約權利人且不願辦理退租事宜
      ，則應視為其已自己願意承擔相關施工期間之風險，不得
      再向被告為任何主張等語，有原告提出之郭家祺律師、被
      告函各2 件在卷可按，且為被告所不爭執，可知被告逾期
      未於96年5 月初提供符合兩造約定之系爭租賃物予原告後
      ，原告已委託郭家祺律師向被告催告給付系爭租賃物並主
      張違約之損害賠償責任，堪認系爭租賃契約所以未能履行
      ，乃因被告未於約定期限內提供符合兩造約定具備設置餐
      廳必要消防安全設備之系爭租賃物予原告所致，原告並無
      違反系爭租賃契約之情事，則被告自無片面通知原告主張
      退租之權利，被告更無違反系爭租賃契約之約定，反而要
      求原告承擔相關施工期間之風險及不得再向被告為任何主
      張之權利。被告以原告收受被告於96年5 月22日之前開函
      文後，並未表明要退租為由，辯稱原告已願自行承擔施工
      期間風險，並無請求交付系爭租賃物之權，被告並無給付
      遲延云云，顯然違反契約自由原則及系爭租賃契約之約定
      ，要無可採。
（五）按給付有確定期限者，債務人自期限屆滿時起，負遲延責
      任。債務人遲延者，債權人得請求其賠償因遲延而生之損
      害。民法第229 條第1 項、第231 條第1 項定有明文。經
      查被告既有依約於96年5 月初交付符合約定之系爭租賃物
      予原告進行裝潢之義務，惟被告並無不可歸責於己之事由
      卻迄今仍未交付符合約定之系爭租賃物予原告，有如前述
      ，則依民法第229 條第1 項規定，原告主張被告未依約於
      96年5 月初交付符合約定之系爭租賃物予原告，應自同年
      月11日構成債務不履行之給付遲延乙節，要屬有據。原告
      雖主張被告應賠償其因被告遲延給付而支出各項花費共3,
      965,878 元云云。惟被告既自96年5 月11日構成給付遲延
      ，則被告應自該時起始對原告負給付遲延之損害賠償責任
      ，是原告主張其在96年5 月10日以前之各項花費支出，要
      屬原告設立公司、準備經營大嘉發餐廳之營業所需之支出
      ，難認係被告遲延給付所生之損害，自與被告遲延給付之
      行為間無相當因果關係，原告請求被告賠償其在96年5 月
      10日前之各項花費支出，自屬無據。又查原告自96年5 月
      11日起至97年2 月間，分別支出總經理丙○○96年5 月份
      手機通話費4,111 元、同年6 月份手機通話費3,191 元、
      同年7 月份手機通話費2,965 元、同年5 月份健保費1,67
      7 元、同年6 月健保費1,677 元、勞保費1,154 元、同年
      7 月份健保費1,677 元、勞保費1,154 元、同年8 月份健
      保費1,677 元、勞保費1,154 元、同年9 月份健保費1,67
      7 元、勞保費1,154 元、同年10月份勞保費1,154 元、同
      年11月份健保費1,677 元、勞保費1,154 元、同年12月份
      勞保費1,154 元、健保費1,677 元，並先後給付系爭租賃
      物之裝潢設計費30萬元及24萬元予得利公司之戴桂盛，總
      計原告支出570,084 元等情，有原告提出之請款單影本19
      張、郵政劃撥儲金存款收據、電信費帳單影本各3 張、中
      央健康保險局保險費繳款單影本7 張、日盛銀行支票簿封
      面、室內設計委託契約書、收據各1 件、支票存根聯影本
      2 件為證，核與證人丙○○到庭證稱：我自96年2 月原告
      公司正式成立才正式擔任總經理，原告跟被告簽約後，正
      式支薪只有我1 人，勞工保險也是幫我投保。我們在96年
      5 月份時撤離被告提供的會議室，之後原告公司就在我家
      進行一些業務聯繫的工作持續約1 年，需要支出電話費、
      交通費，除了我的薪資外，每月約需支出幾千元而已。我
      在96年間有簽發24萬元及30萬元的支票給得利公司，得利
      公司有完成設計，我今天有帶設計圖過來（提出設計圖原
      本），原告提出之室內設計委託契約書是得利公司擬的制
      式合約，得利公司有給收據，但沒發票，且得利公司在我
      的支票頭上簽名，就算收據等語（見本院99年2 月10日言
      詞辯論筆錄）相符，復經本院依職權向日盛銀行查詢丙○
      ○所證交付予得利公司之2 紙支票是否已經兌現，經日盛
      銀行函覆該行支票號碼：CC00 00000支票由帳號00000000
      0000兌現；支票號碼：CC0000 000支票由戴桂盛背書兌現
      乙節，亦有日盛銀行99年6 月9 日函及其檢送之支票影本
      2 紙存卷足查，自堪信原告此部分之主張為真實。雖被告
      否認證人丙○○證言之真正，辯稱原告所謂96年度請款單
      之契約與原告提出之室內設計委託契約書之內容不同，所
      謂得利公司之收據亦與證人丙○○陳證不符，得利公司不
      開發票亦與常情不符。又本件工程既未施做，原告理應會
      解除契約索回已付款項，原告竟未解約，顯與常情有違。
      前開兩紙支票亦難認係給付給戴桂盛，原告主張前開支出
      均與常情不符云云，惟依原告提出之前開書證已足認定原
      告確實有前開各項所示之支出，且兩造於96年3 月20日在
      被告安平分公司招開工程協調會時，被告當時亦明知原告
      已委託得利公司設計裝潢系爭租賃物，故將得利公司的戴
      先生亦作為與被告對應聯繫之窗口，有如前述，則原告主
      張其依系爭室內設計委託契約書之約定先後支付設計費24
      萬元及30萬元予得利公司，自屬可採。而原告所以未進行
      系爭租賃物之裝潢乃因被告違約所致，該事由並不得作為
      原告對得利公司主張解除系爭室內設計委託契約之事由，
      則原告未對得利公司主張解約請求還款，亦與常理相符，
      是原告先後提出之2 份系爭室內設計委託契約書雖有24萬
      元及30萬元等字樣有無記載之不同，有兩造提出之請款單
      、室內設計委託契約書各1 件存卷可參，亦不影響原告已
      委託得利公司設計系爭租賃物之裝潢工程及原告以丙○○
      支票先後給付24萬元及30萬元設計費予得利公司之事實認
      定，被告以前開室內設計委託契約書些微記載之差異，並
      以伊所述非常情之推測情狀，辯稱原告並無前開各項支出
      云云，仍無可採。
（六）原告雖另主張其自96年5 月11日起至97年2 月間，每月支
      出總經理丙○○之薪資15萬元云云，並提出請款單10件為
      證，證人丙○○亦附和原告此部分之主張，證稱：我月薪
      15萬元，支薪約1 年，當初股東出資有一筆錢存到遠東銀
      行，將其中的出資額提撥一筆放在我這邊，由我來負責支
      出，我再做一個交代云云（見本院99年2 月10日言詞辯論
      筆錄），惟已經被告否認。經查原告所提之請款單、現金
      簿僅係丙○○個人之記載，並無如丙○○支出前述之勞保
      費、健保費及手機通話費時有支出之證明，而丙○○為原
      告之總經理，更為提供其記載之請款單、現金簿予原告作
      為本件訴訟資料之人，則丙○○有關其薪資之證詞，難期
      無偏頗原告之虞，是單憑原告所提記載丙○○薪資之請款
      單、現金簿及丙○○之前開證詞，尚不足以證明原告每月
      給付15萬元薪資予丙○○，且被告既尚未交付系爭租賃物
      予原告，原告迄今更從未經營餐廳業務，則原告主張其每
      月支付丙○○之薪資竟高達15萬元，已與常情有違，難以
      信實。又經本院依職權向勞保局函詢丙○○之勞保資料，
      顯示丙○○自96年4 月10日起至98年7 月9 日止，依附在
      原告投保，每月投保薪資僅19,200元乙節，亦有勞保局99
      年6 月8 日函及其檢送之勞工保險被保險人投保資料表各
      1 件存卷足憑，並為兩造所不爭執，雖原告主張丙○○之
      勞保投保薪資顯然低報，為一般中小企業之慣例，不足作
      為丙○○薪資之依據云云，然並無任何證據以實其說，自
      無可採。是依現存卷證，原告給付予丙○○之薪資，自應
      以其勞保投保薪資19,200元為計算依據，始屬合理，則原
      告自96年5 月起至97年2 月間共10月期間，給付予丙○○
      之薪資共192,000 元，原告主張其支出薪資超過此數額之
      部分，要無可採，被告此部分之抗辯，為可採信。
（七）原告自96年5 月11日起至97年2 月間，分別支出總經理丙
      ○○手機通話費、健保費、勞保費，並先後給付系爭租賃
      物之裝潢設計費，總計原告支出570,084 元；原告另給付
      丙○○之薪資共192,000 元等情，有如前述，而此部分之
      費用金額在原告順利取得系爭租賃物經營餐廳時，固應認
      為屬於原告經營公司業務之開銷，然在被告未能依約交付
      系爭租賃物予原告設置餐廳經營業務之給付遲延情況下，
      原告為了能繼續公司業務以開設大嘉發餐廳而陸續支出前
      開各項費用，卻因無法營業而無從獲利來支應前開各項費
      用，原告前開各項費用之支出自屬因被告遲延給付所生之
      損害，被告辯稱原告前開各項費用支出應屬經營公司之開
      支而非損害，且該支出與被告之遲延給付行為間無相當因
      果關係云云，亦無足取，堪信原告主張其因被告之遲延給
      付行為而受有支出570,084 元、192,000 元，總計762,08
      4 元之損害乙節，要屬可採。至原告另自96年5 月11日起
      至97年2 月間，分別支出郭家祺律師契約諮詢、修訂及律
      師函等費用、股東餐費、退休金提撥、公司申請設立登記
      等費用（見原告提出之現金簿、請款單、發票、勞保局勞
      工退休金提繳費繳款單），則均屬於原告經營公司業務所
      必然發生之費用，與被告之遲延給付行為間並無相當因果
      關係，自不得作為原告之損害，原告此部分之請求，要無
      可採，被告此部分之抗辯為可採信。
（八）再按損害賠償，除法律另有規定或契約另有訂定外，應以
      填補債權人所受損害及所失利益為限。依通常情形，或依
      已定之計畫、設備或其他特別情事，可得預期之利益，視
      為所失利益。民法第216 條亦有明文。該條第1 項所謂所
      受損害，即現存財產因損害事實之發生而被減少，屬於積
      極的損害。所謂所失利益，即新財產之取得，因損害事實
      之發生而受妨害，屬於消極的損害。亦有最高法院48年台
      上字第1934號判例可資參照。是所失利益，固不以現實有
      此具體利益為限，惟該可得預期之利益，亦非指僅有取得
      利益之希望或可能為已足，尚須依通常情形，或依已定之
      計劃、設備或其他特別情事，具有客觀之確定性。原告雖
      再主張若被告如期將系爭租賃物交付原告營業，則依一般
      同等規模唐莊小吃館營業情形及原告已定之計畫、設備，
      1 年營業額可達1 億元，淨利達1,503 萬元，被告給付遲
      延已超過1 年，原告所失利益至少逾1,503 萬元，故原告
      請求500 萬元之所失利益，應屬適當云云，並提出唐莊小
      吃館89年度損益比較表、大嘉發餐廳預估損益表各1 份為
      證，惟亦為被告所否認，且原告擬開設之大嘉發餐廳正式
      營業後是否能與唐莊小吃館達到相同之營業額及獲利，單
      從前開唐莊小吃館89年度損益比較表、大嘉發餐廳預估損
      益表，亦無從證明，則在被告遲延中，原告主張之前開營
      業所失利益，僅屬可能，並不具有客觀之確定性。是原告
      主張其所失利益之損害數額即非客觀確定，亦非依一般通
      常情形，即當然可得該預期利益。原告僅以其聘用之丙○
      ○曾任職於唐莊小吃館，且其餐廳規模、地點及交通與停
      車位數量均勝於唐莊小吃館為由，主張其每年所失利益至
      少逾1,503 萬元，原告請求被告賠償其所失利益500 萬元
      乃屬適當云云，顯然無據，要無可採。
（九）綜上所述，原告自96年5 月11日起至97年2 月間，因被告
      遲延給付系爭租賃物之行為而受有共支出762,084 元之損
      害，自得請求被告賠償。至原告主張超逾此數額之支出費
      用之損害及所失利益之損害，均屬無稽，不足採信。被告
      雖再辯稱原告未依被告前開所述於96年5 月22日及同年7
      月16日函文，向被告退租另覓他處營業，以避免損失，或
      向被告表示願意承擔風險續租，卻提起本件訴訟請求被告
      賠償，顯與常情有違，違反誠信原則或減少損害之義務，
      原告就損害之擴大與有過失，應減免被告責任云云。惟被
      告遲延提供系爭租賃物予原告後，原告已委託郭家祺律師
      向被告催告給付系爭租賃物並主張違約之損害賠償責任，
      被告並無片面通知原告主張退租之權利，更無違反系爭租
      賃契約之約定，反而要求原告承擔相關施工期間之風險及
      不得再向被告為任何主張之權利，有如前述，則被告以前
      開兩份函文作為原告與有過失之依據，已屬無稽。況原告
      所受前開損害共762,084 元既係被告之遲延給付行為所造
      成，則原告請求被告賠償，難認有何違反常情或誠信原則
      之處，亦難認原告有何違反減少損害之義務，是被告辯稱
      原告就損害之擴大與有過失而應減免被告之責任云云，亦
      屬無據，委無可採。從而原告依民法第229 條第1 項、第
      231 條第1 項規定，請求被告給付762,084 元，及自起訴
      狀繕本送達翌日即97年10月28日起至清償日止，按週年利
      率百分之5 計算之法定遲延利息，為有理由，應予准許；
      其逾此部分之請求，為無理由，不應准許。
六、兩造均陳明願供擔保，聲請宣告假執行或免為假執行，經核
    原告勝訴部分合於法律之規定，爰分別酌定相當之擔保金額
    併准許之；至原告其餘假執行之聲請，因訴之駁回而失所依
    附，不應准許。
七、末按各當事人一部勝訴、一部敗訴者，其訴訟費用，由法院
    酌量情形，命兩造以比例分擔或命一造負擔，或命兩造各自
    負擔其支出之訴訟費用。法院為終局判決時，應依職權為訴
    訟費用之裁判。民事訴訟法第79條及第87條第1 項亦定有明
    文。經核本件訴訟費用額即為第一審裁判費89,803元，此外
    無其他訴訟費用之支出，原告一部勝訴、一部敗訴，原告勝
    訴部分762,084 元所占其請求8,965,878 元之比例為百分之
    8 （小數點百位以下四捨五入），應由被告負擔此部分之訴
    訟費用，原告則應負擔其餘敗訴部分所占比例即百分之92，
    依此計算，被告應負擔訴訟費用7,184 元（小數點以下四捨
    五入，下同），由原告負擔其餘訴訟費用82,619元，爰依上
    開規定確定兩造分別應負擔之訴訟費用如主文第3 項所示。
八、本件事證已臻明確，兩造其餘攻擊防禦方法及舉證，核與判
    決結果無影響，爰不一一論述，附此敘明。
據上論結，本件原告之訴，為一部有理由，一部無理由，依民事
訴訟法第79條、第87條第1 項、第390 條第2 項、第392 條第2
項，判決如主文。
中    華    民    國    99    年    7     月    28    日
                  民事第三庭    法  官  林雯娟
以上正本係照原本作成。
如對本判決上訴，須於判決送達後20日內向本院提出上訴狀。如
委任律師提起上訴者，應一併繳納上訴審裁判費。
中    華    民    國    99    年    7     月    28    日
                                書記官  楊建新

司法院資訊處製作；財團法人民間司法改革基金會備份。
